【裁判字號】    95,上訴,607
【裁判日期】    950512
【裁判案由】    強盜
【裁判全文】
臺灣高等法院刑事判決                95年度上訴字第607號
上  訴  人
即  被  告  乙○○
                    （另案於台灣台北監獄執行中）
指定辯護人  本院公設辯護人  郭書益
上列上訴人因強盜案件，不服臺灣臺北地方法院94年度訴字第
1542號，中華民國95年1月16日第一審判決（起訴案號：臺灣臺
北地方法院檢察署94年度偵字第19829號），提起上訴，本院判
決如下：
    主  文
原判決撤銷。
乙○○踰越安全設備於夜間侵入住宅竊盜，因脫免逮捕，而當場
施以強暴，處有期徒刑柒年陸月。
    事  實
一、乙○○因經濟拮据，亟需金錢購買毒品，竟萌生意圖為自己
    不法所有之犯意，於民國94年10月20日凌晨1時15分許，見
    臺北市信義區○○○路○段524巷3弄12號1樓大門未關，而走
    樓梯上至頂樓，利用雙拼大樓頂樓相通之機會，進入臺北市
    信義區○○○路○段524巷3弄14號5樓頂樓，推開該處頂樓加
    蓋住宅後側未上鎖之鋁窗，攀爬侵入該住宅內，竊取甲○○
    所有之筆記型電腦一部，甫得手後準備離去之際，適為甲○
    ○發覺，乙○○見狀立即攜該竊得之筆記型電腦逃逸，甲○
    ○上前攔阻，並在該住宅出入口之落地窗前抱住乙○○，乙
    ○○因掙扎致該筆記型電腦掉落在屋外落地窗前，二人並跌
    落於住宅外之庭院中，乙○○為脫免逮捕而當場施以強暴方
    法即以不法腕力與甲○○扭打，並持庭院中之花盆砸向甲○
    ○頭部，因其閃避而擦碰甲○○之右肩膀，致甲○○受有右
    手掌多處擦傷（0.2公分、0.3公分）、右肩擦傷（6×4公分
    ）、右膝擦傷（1×0.3公分2處、2×1公分）、左膝裂傷（4
    公分）、左腳指甲鬆脫之傷害，但乙○○仍遭甲○○制伏，
    並為聽聞扭打聲而上頂樓察看之甲○○之胞弟胡文振共同壓
    制在地，隨後為據報前往處理之員警逮捕，查獲甲○○所有
    前開筆記型電腦一部（已發還甲○○）。
二、案經臺北市政府警察局信義分局報請臺灣臺北地方法院檢察
    署檢察官偵查起訴。
    理  由
一、訊據上訴人即被告乙○○固不否認於前揭時、地竊取被害人
    甲○○所有之前揭筆記型電腦，惟矢口否認與被害人發生扭
    打及持花盆砸傷被害人，並辯稱：當時我只有要脫逃，沒有
    攻擊被害人意思，因為他掐住我的脖子，我不能呼吸，所以
    我掙脫他，沒有和被害人扭打云云。公設辯護人則為被告辯
    護以：被告之目的只為脫身，扭動難免，被害人亦稱不記得
    被告有打他，故雖稱扭打，實係有扭無打，不符合施以強暴
    之定義，又觀諸被害人之驗傷診斷書，其右肩膀之傷係擦傷
    ，若受花盆重擊，所受之傷應為挫傷或紅腫，故右肩膀之擦
    傷應係跌倒時摩擦地面或拉扯時所受之傷，而非被花盆所砸
    之傷，另被害人將被告壓制於地時，因對被告滿懷怒氣，竟
    拿磚塊重擊被告頭部，致被告昏迷，送醫急救，其行為已超
    出正當防衛之程度，惟恐被告對其提出告訴，故必須主張被
    告有對其施強暴之行為，以合理化其打傷被告之行為，故其
    證言是否可信，實有疑問，縱被告有以花盆砸向被害人，亦
    不過為脫身之方法，並無施強暴之意思，且被告於行竊當場
    即為被害人逮捕，其欲取得筆記型電腦之目的顯然未能達成
    ，依移轉現場說及支配權說，均應認被告係竊盜未遂等語。
    惟查：
  (一)被害人甲○○固與被告達成和解，並表示撤回告訴，有和解
    書一紙可按（見原審卷第33頁），惟本件被告所犯係刑法第
    330條第1項加重強盜罪，為非告訴乃論之罪，是被害人撤回
    告訴不生效力，核先敘明。
  (二)被告於前揭時間之夜間，踰越被害人上址住宅後側鋁窗之安
    全設備，侵入該住宅內竊取被害人所有之上揭筆記型電腦一
    部得手，迭據被告於原審偵審及本院審理時均坦認不諱（見
    偵查卷第8頁至第9頁、第50頁、原審94年度聲羈字第317號
    卷第5頁、原審卷第10、24頁反面，本院卷第19頁），核與
    證人即被害人於原審及本院審理時證述遭竊之情節相符（見
    原審卷第48頁反面至第49頁，本院卷第31頁反面），並有贓
    物認領保管單在卷可稽（見偵查卷第24頁），是被告踰越安
    全設備於夜間侵入住宅行竊被害人之上開筆記型電腦且得手
    既遂之事實，堪以認定。辯護人雖為被告辯護以：被告於行
    竊當場即為被害人逮捕，其欲取得筆記型電腦之目的顯然未
    能達成，應認被告係竊盜未遂等語。惟按竊盜罪既遂與未遂
    之區別，應以所竊之物已否移入自己權力支配之下為標準。
    若已將他人財物移歸自己所持，即應成立竊盜既遂罪。至其
    後將已竊得之物遺棄逃逸，仍無妨於該罪之成立（最高法院
    17年上字第509號判例意旨參照）。本案被告係竊取被害人
    所有之前揭筆記型電腦甫得手後，準備離去之際，為被害人
    發覺，業如前述，該筆記型電腦既已置於被告持有實力支配
    之下，參諸前揭說明，其竊盜行為應屬既遂。是指定辯護人
    上開所辯，尚有誤會。
  (三)被告於上開竊盜筆記型電腦甫得手後準備離去之際，因被害
    人發覺而互為扭打之事實，亦據被告於警詢時坦承確與被害
    人發生扭打（見偵查卷第9頁），並原審時證述：「我拿被
    害人手提電腦要出去時被發現，他抓住我，我要跑掉掙扎，
    在扭打中我確定屋主有打到我」、「我有掙扎，因我要跑掉
    ，我有推他，他抓住我哪裡我就推哪裡」（見原審94年度聲
    羈字第317號卷第5、6頁），被害人於原審時證稱：當天我
    在睡覺，聽到小狗不正常的叫聲，我穿著睡衣起床查看，發
    現被告在我屋內，我直覺是小偷，同時被告也發現我，我就
    往被告方向前進，被告也往我方向衝過來，我們就發生扭打
    等語（見原審卷第49頁），又陳稱：我們剛好在屋內出入口
    之位置碰到，我就一把抱住被告，被告掙扎想要逃脫，就從
    落地窗衝出去，筆記型電腦就掉在落地窗前面，被告在屋內
    有拿住筆記型電腦，在屋外沒有等語（見原審卷第50頁反面
    、第51頁、第53頁），並於本院審理時證稱：我抱住被告，
    兩人跌落在院子，而電腦就掉了（見本院卷第31頁反面），
    參以該筆記型電腦掉落位置確於屋外落地窗前方走廊，有現
    場照片可稽（見偵查卷第35頁），本院綜合上開證據，堪認
    被害人於出入口之落地窗前發現被告欲離開時，即上前將被
    告抱住，被告因掙扎而將該筆記型電腦掉落於落地窗前（後
    被告未再拾取該筆記型電腦），而後兩人跌落屋外發生扭打
    ，致被害人受有事實欄所載之傷害，此有臺北市立聯合醫院
    忠孝院區驗傷診斷書一份可佐（見偵查卷第40頁），足見被
    告得手後準備離去之際，適為被害人發覺而上前攔阻，被告
    為脫免逮捕而與被害人發生扭打。被告辯稱未與被害人扭打
    云云，委無可採。
  (四)被告雖辯稱未持花盆砸傷被害人云云。惟查被害人於原審證
    稱：後來被告從落地窗衝出去，我滑倒在地，與被告在屋外
    的地上扭打，被告怕我不讓他走，就舉起花盆砸向我的頭，
    我閃躲，於是砸到右肩膀，我的右肩膀有受傷，另膝蓋及手
    掌的傷是與被告扭打造成（見原審卷第51頁至52頁），被告
    亦自承：我與被害人一起跌倒在屋外之庭院中，被害人跟我
    重疊，我掙扎一直要起來，我看到一棵樹，我抓住盆栽之樹
    枝起來後，花盆有離開地面，伊抓花盆想要跑，很緊張，一
    直握在手上等語（見原審卷第54頁反面），依其所供，當時
    被告急欲逃離現場，何以抓住花盆握於手中？衡理應係作為
    攻擊武器以求脫身之用。且查被害人右肩膀確受擦傷，亦有
    臺北市立聯合醫院忠孝院區驗傷診斷書一份及破碎花盆之照
    片二幀附卷足憑（見偵查卷第40頁、第37頁至第38頁），被
    害人所陳情節復與驗傷診斷書所載傷勢及卷附現場採證照片
    （見同上偵查卷第34頁至第39頁）相合；況被害人於原審及
    本院審理時亦表明願意原諒被告，希望對被告從輕量刑等語
    以觀（見原審卷第55頁，本院卷第31頁反面），益證被害人
    對被告並無憎惡之情，自無攀誣構陷被告之可能，是其上開
    證述遭被告以花盆砸傷右肩等語，應可採信，從而，被告為
    脫免逮捕而持花盆砸向被害人頭部，因其閃避而擦碰右肩膀
    受有擦傷之事實，亦堪認定。被告上開所辯，顯係事後圖卸
    委責之詞，要無可採。至於辯護人所稱：被害人若受花盆重
    擊，所受之傷應為挫傷或紅腫等語。經查，依被告所供，當
    時被害人抱住被告，二人均滑倒於地，且呈現相疊情形。按
    人躺臥時向雙手舉重施力之力量較弱，且花盆內尚有盆栽泥
    土，業據被害人陳明在卷（見原審卷第51頁），其重量亦足
    抵銷施力之力量，且參以當時被告抓起花盆攻擊被害人頭部
    因其閃避而致右肩膀擦碰受傷，可見被害人右肩膀並非直接
    正面受力，故僅受擦傷而未致挫傷或紅腫，則非無可能，尚
    與事理並無不符之處，自不能據為為被告有利之認定。至於
    被告持花盆攻擊被害人頭部之情，業據被害人陳述：被告怕
    我不讓他走，就舉起花盆砸向我的頭等語甚明，應認係被告
    為脫免逮捕之強暴行為，並無證據足認被告另有殺人、重傷
    害或傷害之犯意，依罪疑惟輕之理，應為被告有利之認定，
    不能認定成立其他罪名。
  (五)綜上，被告於竊得被害人所有前開筆記型電腦後，為脫免逮
    捕，而當場施以強暴方法即以不法腕力與被害人扭打，並持
    花盆擦碰被害人之右肩膀，致被害人受有如事實欄所載之傷
    害。是本案事證明確，被告犯行堪予認定，應依法論科。
二、按刑法第329條之以強盜論，即以強盜罪相當條文處罰之意
    ，並非專以第328條第1項之強盜罪而言，故第330條所謂犯
    強盜罪，不僅指自始犯強盜罪者而言，即依第329條以強盜
    論者，亦包括之，如此項準強盜有第321條第1項各款情形之
    一，自應依第330條論處（最高法院25年度上字第6626號判
    例意旨參照）。被告行竊後為脫免逮捕而當場施強暴，犯有
    刑法第329條之準強盜罪行，又因有刑法第321條第1項第1款
    及第2款之踰越安全設備於夜間侵入住宅情形，核其所為係
    犯刑法第330條第1項之加重強盜罪。次按刑法第329條之準
    強盜罪，原以強暴、脅迫為構成要件，其因而致普通傷害，
    乃強暴、脅迫當然之結果，除另有傷害故意外，仍祇成立該
    條項之罪，無同法第277條第1項之適用（最高法院30年上字
    3701號判例意旨參照），被告因竊得前揭筆記型電腦欲離去
    時，遭被害人攔阻，為脫免逮捕，而當場與被害人扭打，並
    持花盆擦碰被害人之右肩膀，而致被害人受有事實欄所載之
    傷害，然此傷害為被告施強暴之當然結果，不另成立其他罪
    名，併予敘明。
三、原審予被告論罪科刑，固非無見。惟查：查獲被害人甲○
    ○所有前開筆記型電腦一部，已發還被害人，有贓物認領保
    管單在卷可稽，原判決理由一、(一)卻記載：「被害人甲○○
    所有前開筆記型電腦一部扣案可資佐證」，尚有未合；依
    本院調查，被告與被害人於屋外發生扭打時，該筆記型電腦
    已經掉落於屋外落地窗前，且被告於屋外持花盆擦碰被害人
    右肩膀時，並未持有該筆記型電腦等情，已如前述，自無被
    告為防護贓物而施強暴之情形，原審認被告為防護贓物而當
    場施以強暴，亦有不合。被告上訴否認強暴犯行，固無理由
    ，惟原判決既有上開可議，應由本院予以撤銷改判。爰審酌
    被告正值青年，不思向上，竟因缺錢購買毒品而起意行竊，
    並為脫免逮捕，而施強暴於被害人成傷，犯罪後未完全坦承
    犯行，惟其業與被害人達成和解，並當庭向被害人道歉，有
    和解書在卷可按，尚見悔意，被害人亦當庭表示願意原諒被
    告，及其生活狀況、智識程度、對於被害人身體及財產安全
    之危害程度等一切情狀，認公訴人具體求處有期徒刑九年，
    略嫌過重，爰量處有期徒刑柒年陸月，以示懲儆。
據上論斷，應依刑事訴訟法第369條第1項前段、第364條、第299
條第1項前段，刑法第330條第1項，判決如主文。
本案經檢察官蔡薰慧到庭執行職務。
中    華    民    國    95    年    5     月    12    日
                  刑事第十二庭  審判長法  官  蔡永昌
                                      法  官  張正亞
                                      法  官  陳榮和
以上正本證明與原本無異。
如不服本判決，應於收受送達後十日內向本院提出上訴書狀，其
未敘述上訴之理由者並得於提起上訴後十日內向本院補提理由書
（均須按他造當事人之人數附繕本）。
                                      書記官  劉麗芬
中    華    民    國    95    年    5     月    15    日
附錄：本案論罪科刑法條全文
附錄論罪科刑法條：
刑法第三百三十條
犯強盜罪而有第三百二十一條第一項各款情形之一者，處七年以
上有期徒刑。
前項之未遂犯罰之。


司法院資訊處製作；財團法人民間司法改革基金會備份。
